【裁判字號】    99,交聲,424
【裁判日期】    991102
【裁判案由】    違反道路交通管理處罰條例聲明異議
【裁判全文】
臺灣新竹地方法院交通事件裁定  99年度交聲字第424號
原處分機關  交通部公路總局新竹區監理所新竹市監理站
異  議  人
即受處分人  甲○○
上列異議人即受處分人因違反道路交通管理處罰條例案件，對於
交通部公路總局新竹區監理所新竹市監理站民國99年7 月15日竹
監新四字第裁51─E00000000 號違反道路交通管理事件裁決處分
就酒駕部分聲明異議，本院裁定如下：
    主  文
原處分撤銷。
甲○○汽車駕駛人，駕駛汽車經測試檢定酒精濃度超過規定標準
，罰鍰新臺幣貳萬玖仟伍佰元。
    理  由
一、原處分意旨略以：本件異議人即受處分人甲○○於民國96年
    2 月3 日凌晨42分許，駕駛車牌號碼JZ─7485號自用小客車
    ，行經新竹市○○路○ 段519 號前，因有「酒後駕車，經酒
    測酒精濃度0.65MG／L ，超過標準0.25MG／L 」「駕駛汽車
    肇事無人受傷，未依規處置逃逸」違規行為，遭新竹市警察
    局交通隊第一分隊填製竹市警交字第E00000000 號舉發違反
    道路交通管理事件通知單（下稱舉發通知單）當場舉發，經
    原處分機關認異議人確有「汽車駕駛人酒精濃度超過規定標
    準（0.55以上）」之違規行為，乃於99年7 月15日以竹監新
    四字第裁51─E00000000 號裁決書，依據道路交通管理處罰
    條例第35條第1 項第1 款、第24條第1 項第2 款（裁決書漏
    載）、第62條第1 項之規定，裁處異議人罰鍰新臺幣（下同
    ）49,500元、3,000 元，吊扣駕照12個月並施以道安講習（
    汽車駕照已自96年2 月3 日起吊扣1 年，並已繳納3,000 元
    ）等語。
二、聲明異議意旨略以：異議人即受處分人甲○○確時有於前開
    時、地酒駕違規，並肇事。惟異議人已依臺灣新竹地方法院
    檢察署（下稱新竹地檢署）檢察官緩起訴處分書，向社團法
    人新竹市生命線協會支付20,000元，前開費用應得抵繳，爰
    就酒駕部分聲明異議等語。
三、(一)按受處分人，不服主管機關所為之處分，得於接到裁決書
    之翌日起20日內，向管轄地方法院聲明異議；又交通法庭認
    為聲明異議有理由者，應以裁定將原處分經聲明異議部分撤
    銷，並自為裁定，道路交通管理處罰條例第87條第1 項、道
    路交通案件處理辦法第20條前段分別定有明文。(二)次按汽車
    駕駛人飲用酒類或其他類似物後其吐氣所含酒精濃度超過每
    公升0.25毫克以上，不得駕車；又汽車駕駛人，駕駛汽車經
    測試檢定有酒精濃度超過規定標準者，處15,000元以上60,0
    00元以下罰鍰，並當場移置保管該汽車及吊扣其駕駛執照1
    年；又汽車駕駛人有第35條第1 項規定之情形者，應接受道
    路交通安全講習，此分別為道路交通安全規則第114 條第2
    款、道路交通管理處罰條例第35條第1 項第1 款及第24條第
    1 項第2 款定有明文。
四、經查：
  (一)異議人甲○○於前揭時、地酒後駕車，經警測得其吐氣所含
    酒精濃度超過規定標準，而予舉發「酒後駕車經測試為0.65
    MG /L 」之違規，經原處分機關於99年7 月15日以竹監新四
    字第裁51─E00000000 號裁決書，依據道路交通管理處罰條
    例第35條第1 項第1 款，裁處異議人罰鍰49,500元。惟異議
    人同時涉犯刑法第185 條之3 公共危險罪，業經新竹地檢署
    檢察官於96年2 月9 日以96年度速偵字第308 號為緩起訴處
    分，緩起訴期間為1 年，並命異議人應於緩起訴處分確定後
    1 個月內，向社團法人新竹市生命線協會支付20,000元。嗣
    依職權送請再議，亦經臺灣高等法院檢察署檢察長以96年度
    上職議字第1952處分書駁回在案，緩起訴期間為96年3 月1
    日起至97年2 月29日止，緩起訴處分期滿後未經撤銷，而異
    議人已於96年3 月19日支付20,000元予社團法人新竹市生命
    線協會等情，業據異議人於聲明異議狀內記載明確，並有道
    路交通事故當事人酒精測定紀錄表、汽機車駕駛人酒後生理
    協調平衡檢測紀錄表、刑法第185 條之3 案件測試觀察紀錄
    表、舉發通知單、裁決書、新竹地檢署檢察官96年度速偵字
    第308 號緩起訴處分書、臺灣高等法院檢察署96年度上職議
    字第1952號處分書、繳款收據在卷可稽，且經本院調取上開
    案卷核閱無訛。
  (二)按94年2月5日公布，於95年2月5日施行之行政罰法第26條規
    定：「一行為同時觸犯刑事法律及違反行政法上義務規定者
    ，依刑事法律處罰之。但其行為應處以其他種類行政罰或得
    沒入之物而未經法院宣告沒收者，亦得裁處之。前項行為如
    經不起訴處分或為無罪、免訴、不受理、不付審理之裁判確
    定者，得依違反行政法上義務規定裁處之」。又其他種類行
    政罰，係指違反行政法上之義務應受「裁罰性」之「不利處
    分」，依行政罰法第2 條規定，包括限制或禁止行為之吊扣
    證照處分及警告性之講習處分在內。究其立法目的，一行為
    同時觸犯刑事法律及違反行政法上義務規定時，由於刑罰與
    行政罰同屬對不法行為之制裁，而刑罰之懲罰作用較強，故
    依刑事法律處罰，即足資警惕時，實無一事二罰再處行政罰
    之必要；且刑事法律處罰，由法院依法定程序為之，較符合
    正當法律秩序，應予優先適用，但罰鍰以外之沒入或其他種
    類行政罰，因兼具維護公共秩序之作用，為達行政目的，行
    政機關仍得併予裁處。
  (三)復按緩起訴期間內，有下列情形之一者，檢察官得依職權或
    依告訴人之聲請撤銷原處分，繼續偵查或起訴：1.於期間內
    故意更犯有期徒刑以上刑之罪，經檢察官提起公訴者。2.緩
    起訴前，因故意犯他罪，而在緩起訴期間內受有期徒刑以上
    刑之宣告者。3.違背第253 條之2 第1 項各款之應遵守或履
    行事項者，刑事訴訟法第253 條之3 第1 項定有明文。準此
    可認，經檢察官為「緩起訴」處分者，於「緩起訴」之猶豫
    期間內，最終是否會被檢察官提起公訴，猶懸而未定，亦即
    「緩起訴」處分於猶豫期間內尚未具有實質之確定力，檢察
    官於緩起訴期間內，可對被告為繼續觀察，如被告顯無反省
    警惕之情或根本欠缺反省警惕之能力，檢察官仍得依職權或
    依告訴人之聲請，將被告「緩起訴」處分撤銷，固見緩起訴
    處分顯與不起訴處分之性質不同，而行政罰法第26條明定「
    一行為不二罰」之原則，且應受行政罰之行為如經「不起訴
    處分或為無罪、免訴、不受理、不付審理」之裁判確定者，
    始得依違反行政法上義務規定裁處之，並未包括「緩起訴」
    處分在內。但「緩起訴」處分之最終使被告免於刑事訴追之
    效果與「不起訴」處分之效果相同，是以行政罰法第26條第
    2 項是否不包括緩起訴處分情形，仍非無疑，且觀諸被告須
    待緩起訴處分實質確定時，最終始能確定免於受刑事訴追，
    亦即在緩起訴期間內即猶豫期間期滿前，該緩起訴處分仍有
    被撤銷之可能，此時原處分機關若依法為行政裁決，將使受
    處分人有同時遭受行政處罰及刑事訴追之危險，顯與行政罰
    法第26條規定之立法意旨相違背。況檢察官為緩起訴處分時
    ，依刑事訴訟法第253 條之2 第1 項規定對被告所為之指示
    及課予負擔，具有實質刑罰之效果，對被告具有財產減少及
    自由受限之影響，性質上可謂刑事處分，而緩起訴制度雖以
    特別預防為優先考量，但在具體個案決定上，實則已達到一
    般預防的作用及報應理念，基於一行為不二罰原則，受處分
    人既已就其行為受到刑事處分，自不應因同一行為再受到國
    家的處罰（臺灣高等法院暨所屬法院96年法律座談會刑事類
    提案第36號研討結果參照）。惟若行為人所支付之緩起訴處
    分金，未達道路交通管理處罰條例第92條第3 項所訂最低罰
    鍰基準規定者（依違反道路交通管理事件統一裁罰基準表之
    規定，駕駛人違反處罰條例第35條第1 項第1 款之規定，其
    吐氣所含酒精濃度超過每公升0.55毫克以上者，小型車之最
    低罰鍰為49,500元），依該條例第35條第8 項之規定，即須
    補繳不足最低罰鍰之部分，始為適法，且如一方面認為行為
    人依檢察官緩起訴處分命令而為金錢給付，與受刑事處罰無
    異，依行政罰法第26條之規定，監理機關不得再行裁罰；一
    方面卻又認為該等金錢給付不屬於道路交通管理處罰條例第
    35條第8 項所定罰金，無需依該項規定補繳不足最低罰鍰部
    分之差額，理由顯有矛盾，且若緩起訴捐款金額低於最低罰
    鍰金額，亦有失公平（臺灣高等法院暨所屬法院97年法律座
    談會刑事類提案第39號研討結果參照）。
  (四)查本件異議人酒後超過規定標準而駕駛動力交通工具之行為
    ，同時涉犯道路交通管理處罰條例第35條第1 項第1 款規定
    及刑法第158 條之3 之公共危險罪，其中刑事部分，業經新
    竹地檢署檢察官緩起訴處分確定，異議人並已依檢察官指示
    之負擔條件支付緩起訴處分金20,000元等情，已如前述。核
    此緩起訴處分附加條件之履行固非刑法所定刑罰之種類，但
    已影響被告之財產權權益，具有實質刑罰之效果，實質上應
    可該當行政罰法第26條第1 項「依刑事法律」之刑事處分規
    定及道路交通管理處罰條例第35條第8 項規定之「罰金」，
    而參諸違反道路交通管理事件統一裁罰基準表所載，對於駕
    駛人駕駛自用小客車，而其吐氣所含酒精濃度超過每公升0.
    55毫克以上，於期限內繳納或聽候裁決者，其最低應納罰鍰
    之數額為49,500元，是以異議人既已依新竹地檢署檢察官緩
    起訴處分向社團法人新竹市生命線協會支付20,000元，依前
    揭說明，異議人仍應補繳不足最低罰鍰部分之差額29,500元
    始為適法。是原處分機關未將前開金額扣除，仍裁處異議人
    罰鍰49,500元，難謂適法。
  (五)至原處分裁處吊扣異議人駕駛執照12個月及施以道安講習部
    分，揆諸前揭說明，既屬達成遏止酒後駕車之不法行為，維
    護道路交通用路權人之安全法益等行政目的所必要之不利處
    分，縱異議人因同一酒後駕車行為涉犯公共危險罪嫌而另受
    檢察官發動刑事訴追，依行政罰法第26條第1 項但書之規定
    ，仍得裁處之，不受同條項前段「一事不二罰」原則之拘束
    。然前開處分業經異議人前於96年2 月3 日至原處分機關辦
    理吊扣駕照，亦據裁決書記載明確，道安講習部分行政罰已
    執行等情，並有本院公務電話紀錄可憑。原處分機關於前開
    行政罰執行完畢，且於緩起訴處分期間期滿後，就異議人同
    一違規行為再行裁處吊扣異議人駕駛執照12個月及施以道安
    講習，顯屬重複裁罰而有違誤。
五、綜上所述，本件異議人確有駕駛汽車經測試檢定酒精濃度超
    過規定標準之違規行為，然異議人之同一違規行為既經新竹
    地檢署檢察官為緩起訴處分確定期滿未經撤銷，並命繳納支
    付20,000元，依前揭說明，原處分機關裁處異議人罰鍰49,5
    00元部分，於法自有未合；又原處分機關裁處吊扣駕駛執照
    12個月及施以道安講習部分，雖未據異議人聲明異議，且業
    經原處分機關執行完畢，然因酒後駕車僅有一交通違規行為
    ，且有關其處罰效果之罰鍰、吊扣駕照及施以道路交通安全
    講習，均無從分離，本院自應就全部加以審理（臺灣高等法
    院暨所屬法院98年法律座談會決議第23號意旨參照）。從而
    ，原處分機關之裁決既有上開違誤，自應由本院撤銷原處分
    機關之裁處，另行裁處如主文第2 項所示，以資適法。
六、應依道路交通案件處理辦法第20條前段，裁定如主文。
中    華    民    國    99    年    11    月     2    日
                        交通法庭      法  官     邱玉汝
以上正本證明與原本無異。
如不服本裁定，應於裁定送達後5日內向本院提出抗告狀。
中    華    民    國    99    年    11    月    2     日
                                      書記官    陳怡芳

司法院資訊處製作；財團法人民間司法改革基金會備份。
